【裁判字號】    89,上,562
【裁判日期】    901127
【裁判案由】    租佃爭議
【裁判全文】
臺灣高等法院臺中分院民事判決  八十九年度上字第五六二號
      上  訴  人    癸○○
      上  訴  人    庚○○
      上  訴  人    子○○○
      上  訴  人    丁○○
      上  訴  人    戊○○
      上  訴  人    壬○○
      上  訴  人    丙○○
      上  訴  人    辛○○
      視同上訴人    己○○
      視同上訴人    乙  ○
      視同上訴人    酉  ○
      視同上訴人    未○○
      複  代理人    李雅環
右當事人間租佃爭議事件，上訴人對於中華民國八十九年九月二十日臺灣彰化地方法
院八十八年訴字第八一○號第一審判決提起上訴，本院判決如左：
      主      文
上訴駁回。
第二審訴訟費用由上訴人己○○、癸○○共同負擔百分之九，上訴人申○○、午○○
、寅○○、卯○○、辰○○、巳○○、甲○○○、丑○○、乙○、酉○、未○○、子
○○○、丁○○、戊○○、壬○○、丙○○、辛○○共同負擔百分之八，餘由上訴人
庚○○負擔。
      事實及理由
一、(甲)上訴人聲明：求為判決：
      (一)原判決上訴人敗訴部分廢棄。
      (二)右廢棄部分，被上訴人在第一審之訴及假執行聲請駁回。
      (三)第一、二審訴訟費用由被上訴人負擔。
    (乙)被上訴人答辯聲明：求為判決：
      (一)上訴駁回。
      (二)第二審訴訟費用由上訴人等負擔。
二、本件上訴人胡邱專在本院審理中，於八十九年十二月十一日死亡，被上訴人乃聲
    請由其繼承人即申○○、午○○、寅○○、卯○○、辰○○、巳○○、甲○○○
    、丑○○承受訴訟，業據被上訴人提出繼承系統表一紙及戶籍謄本為證（見本院
    卷一三四至一五三頁）為證，核無不合；又本件除上訴人癸○○、庚○○外，其
    餘上訴人均經合法通知，於言詞辯論期日未到場，經核並無民事訴訟法第三百八
    十六條所列各款情形，爰依被上訴人之聲請，由其一造辯論而為判決。
三、本件被上訴人於原審起訴主張：伊所有系爭坐落彰化縣永靖鄉○○段第二四四號
    土地（以下稱系爭土地）是農牧用地，惟訴外人邱瑞棟非伊公業之派下，亦非管
    理人，無權出租，惟上訴人等竟根據永靖鄉公所永瑚字第九一號之台灣省台中縣
    私有耕地租約書主張彼等對系爭土地有租賃關係存在，目前系爭土地為上訴人等
    所占有，其中上訴人己○○、癸○○在系爭土地如原審判決附圖所示（以下均稱
    如附圖所示）Ａ部分面積０．００四六一五公頃建築有烤漆磚造平房，其中如附
    圖所示Ｃ部分面積０．００一六五三公頃及Ｄ部分面積０．００二七六三公頃之
    豬舍是已故之邱其南所蓋，因邱其南於五十六年十二月十六日死亡，其繼承人為
    邱專、乙○、酉○、未○○及子○○○、丁○○、戊○○、壬○○、丙○○、辛
    ○○等人，上訴人庚○○應占有如附圖所示Ｅ部分面積０．０四二二七八公頃之
    土地，種植果樹及檳榔樹等，然系爭土地是為農牧用地，依法不能興建房屋，興
    建房屋，即屬違背租賃物之使用方法，依耕地三七五減租條例第十十六條規定原
    定租約無效。是以認為上訴人等包括其祖先在內，從未向伊前任管理人邱傳敏合
    法承租，對伊絕不生效力；縱認上訴人等對系爭土地有租賃關係，亦違反耕地三
    七五減租條例第十六條第一、二項、同法第十七條第一項第三、四款之規定，爰
    以起訴狀向上訴人等表示終止租約，為此本於民法第七百六十七條之規定，求為
    命上訴人等各將系爭土地上開如附圖所示Ａ、Ｃ、Ｄ等部分建物拆除及上訴人庚
    ○○將如附圖所示Ｅ部分作物剷除，並均將占有土地交還伊之判決。
四、上訴人癸○○、己○○、庚○○於原審自認如附圖所示Ａ部分建物係上訴人癸○
    ○、己○○所蓋，Ｃ、Ｄ部分之豬舍係已故之邱其南蓋的，Ｅ部分之果樹及檳榔
    樹係上訴人庚○○所種植之事實，惟以：系爭土地係伊之被繼承人邱其南、邱新
    茅、邱瑞耕、己○○向邱瑞棟承租，訂有租約書，邱瑞棟係被上訴人之前管理人
    ，邱武郡並非祭祀公業派下員選出，係宗親會推選，其選任不合法。系爭空地原
    種有樹苗，售出後成空地，並未廢耕；又附圖Ａ部分原係上訴人邱從於日據時代
    所建，其死亡後，由其男性繼承人邱其南、邱新茅、邱新朝、邱坤讓等人繼承，
    其中邱其南、邱新茅死亡，癸○○為邱新茅之繼承人中之一人而居住於該屋，雖
    曾予翻修，但依法屬於邱從之繼承人共同為公同共有，被上訴人僅對癸○○、己
    ○○起訴，顯有當事人不適格等語置辯。
五、被上訴人主張系爭土地為祭祀公業邱成實所有，上訴人己○○、癸○○現占用如
    附圖所示Ａ部分面積０．００四六一五公頃之烤漆磚造平房，上訴人邱專、乙○
    、酉○、未○○、子○○○、丁○○、戊○○、壬○○、丙○○、辛○○之被繼
    承人邱其南占用附圖所示Ｃ部分面積０．００一六五三公頃及Ｄ部分面積０．０
    ０二七六三公頃蓋建豬舍，上訴人庚○○現占用附圖所示Ｅ部分面積０．０四二
    二七八公頃種植果樹及檳榔樹等情，業據被上訴人提出土地登記簿謄本為證，復
    經原審會同彰化縣員林地政事務所派員勘測屬實，分別製有勘驗筆錄及土地複丈
    成果圖在卷可稽，並為上訴人癸○○、己○○、庚○○於原審所自認（見原審卷
    一九四頁），堪認被上訴人此部分之主張堪信為真實。雖上訴人於本院始辯稱：
    如附圖所示Ａ部分原係上訴人邱從於日據時代所蓋，其死亡後，由其男性繼承人
    邱其南、邱新茅、邱新朝、邱坤讓等人繼承，其中邱其南、邱新茅死亡，癸○○
    為邱新茅之繼承人中之一人而居住於該屋，雖曾予翻修，但依法屬於邱從之繼承
    人共同為公同共有，被上訴人僅對癸○○、己○○起訴，顯有當事人不適格云云
    ，惟該Ａ部分既經上訴人癸○○、己○○自認為其所蓋，在其自認未經合法撤銷
    前，法院即應認為真實，被上訴人僅對上訴人癸○○、己○○起訴請求拆屋還地
    ，並無不合，自無上訴人所指當事人不適格之問題，上訴人此點抗辯，要難採取
    。
六、上訴人等雖抗辯系爭土地係伊之被繼承人邱其南、邱新茅向邱瑞棟承租，訂有租
    約書，邱瑞棟係被上訴人之前管理人，邱武郡非合法管理人云云，惟被上訴人否
    認上訴人就系爭土地有租賃關係，指稱：邱瑞棟並非祭祀公業邱成實之前任管理
    人，邱瑞棟並無權出租予上訴人之被繼承人邱其南、邱新茅，上訴人向邱瑞棟承
    租土地，不得對抗所有權人祭祀公業邱成實等語。經查：
  (一)上訴人之被繼承人邱新茅、邱其南及邱瑞耕及上訴人己○○係於三十八年一月一
    日向邱瑞棟承租系爭土地，此有台灣省台中縣永瑚字第三七號私有耕地租約書在
    卷可稽（附原審卷第九頁），而依系爭土地之土地登記簿謄本所載，系爭土地於
    三十六年十月十四日總登記登記所有權人為祭祀公業邱成實時，祭祀公業邱成實
    之管理者登記為邱傳敏，至七十八年六月十六日管理者始變更登記為邱武郡（見
    原審卷第三○頁），而依祭祀公業土地清理要點第十六條及第十七條規定，祭祀
    公業管理人之變動，應由新管理人檢具證明文件，向民政機關申請備查；並向地
    政事務所申請管理人登記或變更登記。由土地登記簿謄本所載祭祀公業邱成實之
    管理人於三十六年十月間為邱傳敏，至七十八年間由邱武郡接任，在邱傳敏死亡
    之後至邱武郡接任之前，祭祀公業邱成實並無管理人，邱瑞棟顯無在邱傳敏之後
    擔任祭祀公業邱成實之管理人。上訴人亦無法提出祭祀公業邱成實有選任邱瑞棟
    為管理人之證明，則其主張邱瑞棟為祭祀公業邱成實之前任管理人，自屬無據。
  (二)祭祀公業邱成實管理委員會之主任委員邱政平於另案臺灣彰化地方法院八十二年
    度訴字第七五二號租佃爭議事件為被上訴人之訴訟代理人，指稱邱瑞棟係祭祀公
    業邱成實之前管理人，於五十六年死亡後才推選邱武郡為管理人云云，但邱政平
    在本院八十八年度上更(一)字第四四號於八十八年九月二日、八十九年十二月二十
    八日準備程序時均證稱：祭祀公業邱成實在管理人邱傳敏去世後無人管理公業之
    土地，至七十八年時才選任邱武郡為管理人，之前伊所述邱瑞棟係公業的管理人
    係根據三七五租約，誤以為邱瑞棟是管理人等語（見本審卷第四十三頁至四十五
    頁）。而依前所述，邱瑞棟並非祭祀公業邱成實之管理人，則邱政平所證邱瑞棟
    為祭祀公業邱成實之前任管理人，顯與事實不符，且上訴人所主張有租賃關係所
    憑上開之私有耕地租約書所載之出租人為邱瑞棟，系爭土地又為祭祀公業邱成實
    所有，則觀該私有耕地租約書之記載，自有可能將邱瑞棟誤認為祭祀公業邱成實
    之前任管理人，是邱政平前後不符之陳述，即應以在本院八十八年度上更(一)字第
    四四號所為陳述為正確。是邱瑞棟既非祭祀公業邱成實之管理人，要不能因邱政
    平於另案錯誤之陳述而成為管理人。
  (三)至台中縣永瑚字第三七號私有耕地租約書雖經彰化縣永靖鄉公所於七十九年十二
    月八日以永鄉民字第一○六八六號逕為公告變更出租人名義為被上訴人，然此係
    該公所依耕地三七五租約清理要點第十點主動清查耕地租約有無變動時，按照土
    地登記簿所載土地所有權人逕行公告變更，並未經被上訴人之同意，業據證人即
    該公所村幹事陳威任於台灣彰化地方法院八十六年度訴字第六五七號事件中具結
    證述屬實，並有該公告影本一份在該案卷可稽，有本院八十八年度上更(一)字第四
    四號判決書可參，並為上訴人所不爭執，是此項公告內容乃行政管理措施是否妥
    適之問題，並不生私權變動之效力，自不得執為有利於上訴人之認定。上訴人以
    永靖鄉公所逕為公告變更出租人名義為被上訴人，主張邱瑞棟有權出租系爭土地
    ，即屬無據。
  (四)邱瑞棟係祭祀公業邱成實之管理人或有權出租該祭祀公業之土地，應由上訴人負
    舉證之責，上訴人既不能證明邱瑞棟為祭祀公業邱成實之管理人，自不得認其為
    合法租賃系爭土地，即屬無權占有。
七、按所有人對於無權占有其所有物者，得請求返還之，對於妨害其所有權者，得請
    求除去之，民法第七百六十七條定有明文。本件上訴人己○○、癸○○無正當權
    源，占用系爭土地如附圖所示Ａ部分面積０．００四六一五公頃之烤漆磚造平房
    ，上訴人邱專、乙○、酉○、未○○、子○○○、丁○○、戊○○、壬○○、丙
    ○○、辛○○之被繼承人邱其南無正當權源占用附圖所示Ｃ部分面積０．００一
    六五三公頃及Ｄ部分面積０．００二七六三公頃蓋建豬舍，上訴人庚○○無正當
    權源現占用附圖所示Ｅ部分面積０．０四二二七八公頃種植果樹及檳榔樹等情，
    已如前述，從而，被上訴人本於所有權人之物上請求權，請求上訴人各拆（剷）
    除所占用土地之地上建物及作物，並將各該土地交還，自屬正當，應予准許。原
    審為被上訴人勝訴判決，核無違誤，上訴論旨指摘原判決不當，求予廢棄改判，
    為無理由，應予駁回。
八、本件被上訴人以單一之聲明，主張所有權人之物上請求權及租賃物返還請求權二
    項訴訟標的（法律關係），並以如法院認兩造有租賃關係，則依租賃物返還請求
    權請求，足認其就此二項訴訟標的定有先後之順序（不真正預備訴之合併）。茲
    本院既認先位之所有權人物上請求權部分為有理由，即無庸就後位之租賃物返還
    請求權部分為判決，併此敘明。
九、兩造其餘之主張及攻擊防禦方法，因本件事實已臻明確且無礙於本件之認定及判
    決之結果，本院即無庸審酌，併此敘明。
據上論斷，本件上訴為無理由，依民事訴訟法第四百六十三條、第三百八十五條第一
項前段、第四百四十九條第一項、第七十八條，判決如主文。
中      華      民      國    九十      年     十一     月    二十七    日
~B1民事第一庭審判長法  官  林陳松
~B2                法  官  李寶堂
~B3                法  官  鄭金龍
右為正本係照原本作成。
如對本判決上訴，須於收受判決送達後二十日內向本院提出上訴書狀，其未表明上訴
理由者，應於提出上訴後二十日內向本院提出上訴理由書（須按他造人數附具繕本）
，並繳納送達用雙掛號郵票拾份（每份參拾肆元）。
上訴時應提出委任律師或具有律師資格之人之委任狀；委任有律師資格者，另應附具
律師及格證書及釋明委任人與受任人有民事訴訟法第四百六十六條之一第一項但書或
第二項（詳附註）所定關係之釋明文書影本。
~B                書記官  林明冬
中      華      民      國    九十      年     十一     月    二十八    日
附註：
民事訴訟法第四百六十六條之一（第一項、第二項）
對於第二審判決上訴，上訴人應委任律師為訴訟代理人。但上訴人或其法定代理人具
有律師資格者，不在此限。
上訴人之配偶、三親等內之血親、二親等內之姻親，或上訴人為法人、中央或地方機
關時，其所屬專任人員具有律師資格並經法院認為適當者，亦得為第三審訴訟代理人
。
                                                                        Ｂ


司法院資訊處製作；財團法人民間司法改革基金會備份。
